【裁判字號】    91,國,10
【裁判日期】    921203
【裁判案由】    國家賠償
【裁判全文】
臺灣臺南地方法院民事判決  九十一年度國字第一○號
    原      告  戊○○
    訴訟代理人  林崑地律師
                丙○○
    被      告  台南縣政府
    法定代理人  己○○
    訴訟代理人  乙○○
                甲○○
                庚○○
                丁○○
右當事人間請求國家賠償事件，經本院於九十二年十一月十九日辯論終結，判決如左
：
  主      文
被告應給付原告新台幣貳拾柒萬伍仟柒佰柒拾陸元及自民國九十一年九月十一日起至
清償日止按年息百分之五計算之利息。
原告其餘之訴駁回。
訴訟費用由被告負擔百分之九，餘由原告負擔。
本判決原告勝訴部分於原告以新台幣玖萬元為被告供擔保後，得假執行；但被告如於
執行標的物拍定、變買前，以新臺幣貳拾柒萬伍仟柒佰柒拾陸元為原告預供擔保，得
免為假執行。
原告其餘假執行之聲請駁回。
    事    實
甲、原告方面：
壹、聲明
一被告應給付原告新台幣參佰貳拾貳萬捌仟伍佰零伍元，其中新台幣參佰零貳萬捌仟
  參佰柒拾元自起訴狀繕本送達翌日起，另其中新台幣貳拾萬零壹佰柒拾伍元自九十
  二年九月二十四日書狀送達之翌日起，至清償日止，均按週年利率百分之五計算之
  利息。
二、請准供擔保宣告假執行。
貳、陳述
一、本件被告機關在台南縣白河鎮關仔嶺紅葉公園施設排水溝及設置擋土牆等公有公
    共工程，因排水設施及擋土牆之設計錯誤與施工不當而失卻應有之功能，以致九
    十年九月十八日納莉颱風來襲時，由於豪雨挾帶大量土石傾洩而下，並灌入原告
    所經營之關仔嶺旅社，造成旅社四間房屋（面積約九十五平方公尺）毀損而拆除
    ，業經台南縣稅捐稽征處查證屬實，而予註銷該房屋稅籍；且遭受毀損房屋內之
    傢俱，例如冰箱、電視、冷氣、棉被、沙發、寢具及內部之裝潢設備及外部之看
    板等全毀，原告因而受有(一)清理房屋內外之土石（包括搬運）之工資損失(二)房屋
    毀損而拆除之損害及營業損害；(三)房屋內之傢俱，內部裝潢設備及外部之看板等
    遭受毀損之一切損害，合計新台幣（下同）參佰貳拾貳萬捌仟伍佰零伍元，爰依
    據國家賠償法第三條第一項規定，提起本件訴訟。
二、按國家賠償法第三條所定之國家賠償責任，係採無過失主義，即以該公共設施之
    設置或管理有欠缺，並因此欠缺致人民受有損害為其構成要件，非以管理或設置
    機關有過失為必要（最高法院八十五年台上字第二七七六號判例參照）。所謂設
    置或管理，與民法第一百九十一條之設置或保管，同其意義。即所謂「設置之欠
    缺」，指公共設施之設計或建造有不完全之點存在而言。例如：設計不完備、材
    料粗糙、偷工減料、設計或建築錯誤等。所謂「管理之欠缺」，指公共設施之維
    持、修繕以及保管有不完全之點存在而言。亦即原始之瑕疵與後發之瑕疵之差異
    。最高法院五十年台上字第一四六四號判例意謂：「民法第一百九十一條第一項
    所謂設置之欠缺，係指土地上之建築物或其他工作物，於建造之初即存有瑕疵而
    言；所謂保管有欠缺，係指於建造後未善為保管，致發生瑕疵而言。」換言之，
    所謂公有公共設施設置或管理有欠缺，係指該公共設施不具備通常應有之狀態、
    作用或功能，以致欠缺安全性而言（台灣高等法院台南分院七十八年度上國易字
    第一號判決參照）。倘該公共設施已具備通常應有之狀態、作用或功能，其設置
    或管理並無欠缺，而損害仍然發生者，此乃不可抗力所致，國家自不負賠償責任
    。判斷公共設施是否具備通常應有之安全性，應全盤考量公共設施周圍之狀況，
    倘該公共設施不能充分發揮其功能，即令該公共設施本身在設置或管理上並無欠
    缺，仍應認其欠缺通常應有之安全性。查本件原告之房屋四間遭受土石流掩埋毀
    損之原因，依據台灣省土木技師公會就關仔嶺紅葉公園坡地災害調查鑑定報告載
    明：「有關人為因素：(一)開闢道路的影響─水土保持技術規範第八條第二款規定
    ，經過脆弱地質區應加強災害防護及為穩定措施及第一百七十九條第一款規定，
    道路選線原則如下：一、道路選線宜避開於地形陡峻、地質結構不良、活動斷層
    、順向坡、易崩塌滑動或生態敏感等地區，並應顧及完工後之養護。故根據鑑定
    報告所作、環境地質評估、山崩潛感分析及、土地利用潛力評估、瞭解本調查區
    地質環境敏感，屬山崩潛感性高的地帶，宜設定為保護區，儘量避免開發，故道
    路選址不當，通過脆弱坡地也可能造成坍塌，顯見開闢道路，並非只以通行為主
    要考量，如無充份調查、規劃、設計、施工與維護，常引起坍方。(二)邊坡保護不
    足與不當─任何的坡地開發或工程，都可能有上邊坡與下邊坡需要保護，保護的
    方法包括削坡、減坡、排水、擋土、坡趾加重、護坡等，但設計出來的措施是否
    妥當與充足？成品是否合乎要求？然選擇的工法的方式通常與投入的經費有直接
    關係，成效亦有差別。從調查成果顯示，若不開發道路，並不表示本區域永遠不
    會崩坍，但道路開發後，卻因相關水土保持措施不足及擋土牆牆身配筋不當，降
    低了坡面的安全性，造成危害。(三)道路超過不足與排水系統維護不週─許多工程
    規劃、設計與施工良好的排水系統，完工之後不加維護，致使溝內淤積，堆滿污
    泥，喪失排水功能。本案道路施工時超高不足，無法將道路的雨水依路面坡度匯
    集到排水溝，且本區排水系統又未加維護，造成淤塞，致使雨水漫流，形成新的
    侵蝕溝，最終又流回崩坍區，造成危害。結語：台南縣政府為振興關子嶺觀光事
    業而開發紅葉公園聯外道路，造福地方居民，立意良善；但坡地的災害，有許多
    是人力可預防或消除，故經鑑定技師調查成果，豪雨與地震雖是主要誘因，但仍
    無法排除台南縣政府規劃與維護不當之責，其意甚明」云云。而且原告之夫丙○
    ○就紅葉公園之設置規劃有欠缺失，曾請被告速飭包商暫停施工重行規劃。乃被
    告就台灣省土木技師公會就關仔嶺紅葉公園坡地災害調查鑑定報告書之內容任意
    指摘其為不當。
三、次查，本件原告遭受土石流掩埋毀損之房屋四間，係鋼筋混凝土造之平房，且係
    原告出資蓋建於原告所有坐落台南縣白河鎮○○○段五之二號建地上，並非違章
    建築。是以，上開被土石流掩埋之四間房屋，屬於原告所有（最高法院四十一年
    台上字第一０三九號判例參照），並非被告所指坐落於台南縣白河鎮○○○段五
    之一三二號、同段九之四三號土地上之四層樓房違章建築物，被告之此項抗辯亦
    無理由。
四、負損害賠償責任者，除法律另有規定或契約另有訂定外，應回復他方損害賠償發
    生前之原狀，民法第二百十三條第一項定有明文。所謂回復原狀，係指回復其應
    有之狀態，並非回復原來之狀態。因此要回復上開遭受土石流掩埋之四間房屋之
    應有狀態，非重建不可，而重建費用，總計為新台幣一百三十六萬三千七百三十
    九元（重建費用每坪為四萬六千八百八十元，按毀損之房屋為二八．七九坪估算
    之費用），有上開鑑定報告書可證。乃被告以上開遭受毀損之四間房屋，其重建
    費用，拆除時現值僅有二萬二千九百元（按二八．七九坪計算，每坪謹為新台幣
    七百九十五元）云云，做為賠償損害之計算依據之抗辯，顯無理由。
五、又被告辯稱原告因風災受損房屋之起課現值僅有七萬六千五百元，民國九十年十
    月間拆除時之現值亦僅有二萬二千九百元，有台南縣稅捐稽征處函件可稽云云，
    惟查(一)稅捐稽征處函所載對於本件原告所有受損之系爭房屋之房屋稅起課現值，
    係課稅定的，並非市價（因未經鑑定市價）；(二)該函所載民國九十年十月間拆除
    時之現值二萬二千九百元，係按起課現值七萬六千五百元計算按年拆舊之餘值，
    亦非拆除時之市價（亦未經鑑定），因此上開稅捐稽征處函所載系爭房屋之房屋
    稅起課現值，及民國九十年十月間拆除時之現值，均不能作為市價論。何況，系
    爭房屋之損害賠償應回復原狀者，係應回復系爭房屋之應有狀態，並非回復系爭
    房屋之原有狀態。是被告之此項抗辯，亦無理由。
六、又按法院得依已明暸之事實，推定應證事實之真偽，民事訴訟法第二百八十二條
    定有明文。惟其推定仍應本於法院之自由心證，應用經驗法則而為之（參照最高
    法院七十六年台上字第七二八號判例）。本件遭受毀損之傢俱、衣櫥、彈簧床、
    棉被、化粧台、沙發、照明設備、電視機、冷氣機、關仔嶺旅社電動看板，及裝
    潢，均係原告之關仔嶺旅社營業中必須具備之工具物品，按諸經驗法則，原告之
    關仔嶺旅社既在營業，即在原告所有遭受土石流掩埋毀損之上開四間房屋內如附
    表所示之上開傢俱及裝潢，亦同時遭受毀損，堪以認定。其中，電視機五台、冷
    氣機一台。又遭受土石流掩埋之上開四間房屋之土石流之泥土清理及搬運之工資
    共十六萬二千元，有施銀和、謝炎煌、謝銘生、高明雄等四人出具之收據四紙可
    證。關仔嶺旅社營業中之上開四間房屋，亦因上開四間房屋遭受毀損後，不能營
    業，營業損失，為一般人週知之事實，且不違背經驗法則。至於關仔嶺旅社前刻
    有「緣」字石頭連石台，觀賞用樹木，均同時遭受毀損。爰依國家賠償法律關係
    起訴請求被告應給付原告參佰貳拾貳萬捌仟伍佰零伍元，及其中新台幣參佰零貳
    萬捌仟參佰柒拾元自起訴狀繕本送達翌日起，其中貳拾萬零壹佰柒拾伍元（追加
    部分）自九十二年九月二十四日書狀送達之翌日起至清償日止，均按週年利率百
    分之五計算之利息。
參、證據：提出陳情書影本一份、交通部公路總局第五區養護工程處曾文工務段九十
    一年七月五日（九一）五工曾字第九一０二二三五號函、台南縣稅捐稽徵處九十
    年十月十六日九十南縣稅財字第九００五二五六五號函影本一份、照片十二張、
    統一發票影本二張、工資收據影本四份、鈞院八十五年度訴字一四九五號判決及
    台南縣議會九十年十一月二十七日九十南縣議字第二五九五號函影本、台南縣政
    府函九十一年三月十五日府法制字第０九一００四００二三號影本各一份、台南
    縣政府函覆拒絕賠償理由書（九十一年法賠字００三號）影本一份、土地登記謄
    本影本二份為證。
乙、被告方面
壹、聲明
一、駁回原告之訴。
二、如受不利判決，願供擔保請免為假執行。
貳、陳述
    按原告起訴依國家賠償法第三條第一項規定，主張台南縣關子嶺紅葉公園排水設
    施及擋土牆設計錯誤與施工不當，致九十年九月十八日納莉颱風來襲，豪雨挾帶
    土石灌入原告經營之關子嶺旅社，造成旅社四間房屋（面積約九十五平方公尺）
    毀損而拆除，係以鈞院八十五年訴字第一四九五號判決書、台南縣議會九十南縣
    議字第二五九五號函、台灣省土木技師工會（92）省土技字第0657號鑑定報告等
    為據，請求三百零二萬八千三百七十元，後擴張為三百二十二萬八千五百零五元
    ，惟其請求並無依據，未盡舉證之責，分析如後：
一、原告未證明其有權利領取損害金
    按「房屋稅納稅義務人，並非必為房屋所有人，繳納房屋稅之收據，亦非即為房
    屋所有權之證明。」（最高法院七十年台上字第三七六0號判例參照）。經查：
  （一）、原告戊○○主張系爭已拆除之四間房屋為其所經營之關子嶺大旅社所有，
        請求被告賠償重建費用，僅於起訴狀舉出被告稅捐稽徵處九十年南縣稅財字
        第90052565函件上載：「台端申報坐落白河鎮關嶺里１鄰２０號（房屋稅籍
        號00000000000號)房屋部分面積（95平方公尺）因納莉風災拆除經查屬實該
        部分稅籍自即日起予以註銷，請查照。」等語。惟稅捐稽徵處並非產權登記
        機關，其受理房屋現值及使用情形申報時，係依據申報人所檢附之使用執照
        等資料記載為納稅義務人名義，無須實質審查其是否確為房屋所有權人，自
        難以原告為系爭房屋之房屋稅納稅義務人，即據以推論系爭房屋之所有權為
        原告所有，原告既未證明系爭房屋為其所有或有何其他權利得領取損害金，
        原告未盡舉證之責，提起本訴無理由，應予駁回。
  （二）、民事訴訟法第二七七條規定：「當事人主張有利於己之事實者，就其事實
        有舉證之責任。」，查本件原告起訴迄今未證明其四間房屋受損達必須拆除
        程度，觀其起訴所附照片房屋結構外表完好，僅有些許泥沙，原告逕自拆除
        全部請求重建費用，應有疑義，被告否認之。
二、原告未證明被告管理或設置之公有公共設施有欠缺
    查「公有公共設施需因設置或保管有欠缺，致人民生命、身體或財產受損害，國
    家應負損害賠償責任，固為國家賠償法第三條第一項所明定。但此項國家賠償之
    發生，必須在客觀上已有公共設施之設置或管理有欠缺為前提。」（最高法院72
    年臺上字3182號判決意旨參照）。申言之，主張國家賠償法第三條第一項規定，
    仍需證明公務員對於公有公共設施之設置或保管有所不週，未為必要之防止損害
    發生之行為，致使公共設施缺少通常應具備之性質或設備，欠缺應有之安全性始
    可。
（一）、查本件鑑定報告記載本件災害人為因素有三，一為開闢道路的影響，二為邊
        坡保護不足與不當，三為道路超高不足與排水系統維護不周，惟細觀鑑定報
        告對上開人為因素均未具完整鑑定理由，且前後矛盾，其結論應不可採，分
        析如後。
（二）、查本鑑定報告就開闢道路之影響略載：「本區宜設定為保護區，盡量避免開
        發，故道路選址不當，通過脆弱坡地也可能造成坍塌，顯見開闢道路，並非
        只以通行為主要考量，如無充分調查、規劃、設計、施工與維護，常引起坍
        方。」云云。惟由該鑑定報告明載本邊坡於道路開發後之安全係數仍符合學
        者意見，適足證被告並無道路選址不當或對本件公共設施有何管理維護不當
        之責。
（三）、又查鑑定報告就邊坡保護不足與不當略載：「從調查成果顯示，若不開發道
        路，並不表示本區域永遠不會崩塌，但道路開發後，卻因相關水土保持措施
        不足，及擋土牆牆身配筋不當，而降低了坡面的安全性，造成危害」云云，
        惟遍觀該鑑定報告並未具體指陳被告未為何種水土保持措施，已屬無鑑定理
        由，且既然如無開發道路本區亦會崩塌，顯見開發道路與本件損害發生並無
        相當因果關係。
（四）、至鑑定報告所指陳被告設置之擋土牆配筋不當部分，前後矛盾，查鑑定報告
        第十七頁10.6.2「擋土牆分析」，倒數第五行明載：「經依上述檢核項目選
        取代表性擋土牆進行穩定性分析結果加以評估，無論長期載重、地震狀況；
        其擋土牆牆面雖無牆面滑動、翻轉穩定及容許支承力等穩定性不足之問題，
        但因內側主筋量不足，故可研判此擋土措施容易受上邊坡土石流撞擊而破壞
        ，無法有效減緩土石流沿著坡面宣洩而下的速度」云云，似謂被告設置之擋
        土牆有缺失，惟細觀此鑑定意見係依據該報告後附附件，由台灣省委託土木
        技師工會委託厚生工程顧問有限公司所為之「鋼筋探測報告」備註明載「1.
        本報告僅就探測點負責並作詳實分析（含公差值）；供專業技師使用，不得
        作為訴訟之證據使用。」等語，顯然可知本件鋼筋探測報告已不得作為訴訟
        使用，不具證據能力，鑑定報告所載被告設置之擋土牆鋼筋量不足云云，顯
        屬速斷並無依據。
（五）、又本鑑定報告就道路超高不足與排水系統維護不週略載：「本案道路施工時
        超高不足，無法將道路的雨水依路面匯集到排水溝，且本區排水系統又未加
        維護，造成淤塞，致使雨水漫流，形成新的侵蝕溝，最終又流回崩塌區，造
        成危害。」云云，惟該報告所附照片係西元二零零三年一月即民國九十二年
        一月份之設施照片，並非災害發生時即九十年九月間之設施照片，本鑑定報
        告逕以九十二年一月間之設施照片推斷九十年九月案發時之現場道路、排水
        溝等設施狀況，應有疑義，且該鑑定報告亦未實際分析現場排水溝及道路於
        九十年一月份之狀況，本件鑑定報告指陳道路超高不足及排水系統維護不週
        之意見，不具鑑定理由，應不可採。
（六）、按「鑑定人之鑑定意見可採與否，法院應踐行調查證據之程序而後定其取捨
        。倘法院不問鑑定意見所由生之理由如何，逕採為裁判之依據，不啻將法院
        採證認事之職權委諸鑑定人，與鑑定僅為一種調查證據之方法之趣旨，殊有
        違背。」最高法院９０年度台上字第７７１號判決意旨參照。遍觀本件鑑定
        報告就損害發生之人為因素其鑑定理由並不充分，已如前述，該鑑定報告自
        無法作為本件公有公共設施設置管理有欠缺之依據。
三、縱原告證明本件公有公共設施設置或管理有欠缺，惟原告損害與公有公共設施設
    置或管理之欠缺並無相當因果關係
（一）、查國家賠償法第三條第一項規定公有公共設施因設置或管理有欠缺而生之國
        家賠償責任，須損害與公有公共設施之設施或管理欠缺有相當因果關係為限
        ，「故對於超出通常可以預料之外力，例如颱風、豪雨、地震、海水倒灌等
        所引起的災害，即使該公共設施未具備防止此等災害的安全性，亦不屬於這
        裡所謂的欠缺，例如，關於海岸計畫堤防高度的決定以及堤防的設計均為妥
        當，但因發生修築當時所難預料的大浪潮而造成決口，此時也不能認為是堤
        防的設置或管理有欠缺。」，又「所謂天災，係指偶然事變或災難，為非常
        性質，不能預知及無法抵禦之情況而言。」，最高法院六十五年度台上字第
        二九七號判決明揭。
（二）、查本邊坡道路開發後依鑑定報告第十四頁所示，水位條件為常時水位無地震
        發生時，安全係數為一、四一；常時水位有地震發生時安全係數為一、一，
        高水位無地震發生時，安全係數為一、二八，高水位有地震發生時，安全係
        數為０、九八四，依廖瑞堂博士著，山坡地護坡工程設計第一零六頁記載可
        知，「安全係數大於１．０表示邊坡或擋土結構可維持穩定」，因此本件邊
        坡穩定性在道路開發後經鑑定人計算安全係數結果均大於一，顯示本件邊坡
        在道路開發後無論是平時或地震或暴雨時均可維持穩定。
（三）、鑑定人已於鑑定報告第十四頁明載：「進行反算時以安全係數１．０為比較
        基準。」，即以安全係數１．０為邊坡穩定性之基準，惟鑑定人嗣後又出具
        函件，其中第七頁分別就常時、暴雨時、地震時之邊坡安全係數認定需大於
        １．５、１．２、１．１，則其立場反覆顯已可議，再鑑定人九十二年七月
        三十日開庭稱：「（被告訴代問：平時的安全係數一點四一是否會造成道路
        崩塌？）（證人答：在平時不會造成道路崩塌，並不表示就是符合安全）」
        等語，惟查鑑定人既已明稱本邊坡道路開發後之平時安全係數一點四一並不
        會造成崩塌結果，顯然可知本件崩塌災害之發生與道路開發後之邊坡是否穩
        定無關，更況本件係因暴雨加上地震而生崩塌，應不需考量本邊坡平時安全
        係數為何。
（四）、鑑定人於上開言詞辯論筆錄既已明稱：「問：考慮邊坡穩定安全係數是否需
        同時考慮豪雨加地震？證人答：不要。」，按豪大雨加上地震發生之機率甚
        低，無法要求施工單位須將此種不可預料不能預知，甚至無法抵禦之情形考
        量在內。故縱使原告證明被告就本件開發道路或興建擋土牆等公有公共設施
        之管理或設置有何欠缺，以致其功能無法抵禦豪雨加上地震同時發生的情況
        ，依前揭法務部國家賠償問答手冊及最高法院判決所示，此種豪大雨加地震
        所生崩塌造成之損害，應屬於不可預料之天災，與原告損害無相當因果關係
        ，被告毋庸負責至明，原告請求賠償自屬無據。
四、原告就損害賠償金額未盡舉證責任
    按民事訴訟法第二百七十七條規定：「當事人主張有利於己之事實者，就其事實
    有舉證之責任。」「私文書應由舉證人證其真正」同法第三百五十七條明定。又
    「當事人提出之私文書，必先證其真正，始有形式上之證據力」，最高法院二十
    二年上字第二五三六號判例意旨參照。
（一）、查原告舉出購買電視機五台計二萬八千元及冷氣機一台計三萬四千八百七十
        元之統一發票二紙、清理工資收據四紙計十六萬二千元請求被告賠償，惟上
        開證物均屬私文書，被告否認其形式及實質真正。
（二）、又原告起訴狀附表另請求家具毀損（如衣櫥、彈簧床、棉被、化妝台、、、
        等）及關子嶺旅社看板，石頭連石台，觀賞用樹木，營業損失等金額均未提
        出任何單據，原告亦庭承「無法提出相關證據證明」，原告請求顯屬無據。
（三）、再本件原告因風災受損房屋之起課現值僅有七萬六千五百元，九十年十月間
        拆除之現值經被告稅捐處查估亦僅有二萬二千九百元，鑑定報告未考量原告
        房屋建材及所在位址物價標準，逕以台北市政府國宅局經議會核定之國宅每
        坪單位造價表計算原告重建費用每坪為四萬六千八百八十元，應有違誤，蓋
        該台北市政府國宅造價表應係就一般鋼筋水泥造價且參酌台北市物價標準計
        算，觀原告起訴狀所附照片及被告工務局所示意見，原告受損房屋主要結構
        材料為「輕型角鋼及圓形鋼」組合，構造類別為「鋼鐵造有牆」，參照「台
        灣省政府建築物造價標準」每平方公尺單價僅為三千五百元，換算原告房屋
        價值至多值三十三萬二千五百元，且再依民國七十七年第九次民事庭會議決
        議，「物被毀損時，被害人除得依民法第一百九十六條請求賠償外，並不排
        除民法第二百一十三條至第二百一十五條之適用。依民法第一百九十六條請
        求物被毀損所減少之價額，得以修復費用為估定之標準，但以必要者為限（
        例如；修理材料以新品換舊品，應予折舊）。」，計算原告受損房屋價值應
        依其房屋耐用年數，依所得稅法第五十一條扣除折舊費用，原告逕請求一百
        餘萬元，應有違誤。
五、至原告所引鈞院八十五年訴字一四九五號判決與本案情節迥然不同，原告既未證
    明其為系爭房屋所有權人，亦未證明被告管理或設置之公有公共設施有何欠缺，
    及未證明其損害與被告設置或管理之公有公共設施欠缺有何相當因果關係，其主
    張並無所據。
參、證據：提出交通部中央氣象局九十年九月關子嶺氣象站、白河氣象站氣象資料各
          一份、河東國小站強震資料一份、基本工程基本圖彙編影本一份、台南縣
          白河鎮公所函件影本一份、我國現行地震強度分級標準影本一紙、台南縣
          稅捐稽徵處函件影本一紙、山坡地護坡工程設計影本一紙、山崩成因分析
          影本一份、護坡工程影本一份、鑑定報告「開發道路前後邊坡穩定分析成
          果表」影本一紙、最高行政法院判決書影本一份、台南縣政府工務局八十
          二年、八十六年違章建築拆除通知單影本各一紙、地籍圖影本一紙、土地
          登記簿謄本影本二紙、被告工務局函件影本一份、照片五紙、被告工務局
          會簽意見影本一紙為證。
丙、本院依職權履勘現場並囑託台灣省土木技師公會鑑定關子嶺紅葉公園興建之擋土
    牆及排水溝工程設置管理有無欠缺。
    理    由
壹、程序方面：
一、按依本法請求損害賠償時，應先以書面向賠償義務機關請求之；又賠償義務機關
    拒絕賠償，或自提出請求之日起逾三十日不開始協議，或自開始協議之日起逾六
    十日協議不成立時，請求權人得提起損害賠償之訴，國家賠償法第十條第一項及
    同法第十一條第一項前段分別定有明文。查本件請求權人即原告主張業以書面向
    被告提出國家賠償請求書，經被告以九十一年三月十五日府法制字第０九一００
    四００二三號函復拒絕理賠，並有所附九十一年法賠字第００三號台南縣政府拒
    絕理賠書一紙可參，是本件原告對被告提起國家賠償事件，依前開說明，程序上
    自屬合法。
二、按「公有公共設施因設置或管理有欠缺，致人民生命、身體或財產受損者，國家
    應負損害賠償責任。前項情形就損害原因有應負責任之人時，賠償義務機關對之
    有求償權。」國家賠償法第三條定有明文。查本件原告以道路開發後，因相關水
    保設施不足及擋土牆牆身配筋不當，降低了坡面的安全性，造成危害云云，據而
    主張被告設置管理公有公共設施有欠缺，請求國家賠償，惟查本件紅葉公園公共
    設施施工之設計係由被告委由郭文宏土木技師，而由生大營造有限公司（下稱生
    大公司）建造、松陽營造有限公司保證（下稱松陽公司），業據被告提出工程合
    約書一紙為證，因此如本被告敗訴依法對該技師應有求償權，則設計師郭文宏及
    營造商生大公司、及保證人松陽公司均顯然有法律上利害關係，應負參加之責，
    被告並於九十二年五月十三日具狀告知郭文宏參加訴訟，本院並依民事訴訟法第
    六十五條、第六十六條之規定，由被告聲請，將告知訴訟書狀送達生大公司、松
    陽公司及郭文宏土木技師，有送達回證三紙可參，合先敘明。
貳、實體方面：
一、原告起訴主張：被告機關在台南縣白河鎮關仔嶺紅葉公園（以下簡稱紅葉公園）
    施設排水溝及設置擋土牆等公有公共工程，因排水設施及擋土牆之設計錯誤與施
    工不當而失卻應有之功能，以致九十年九月十八日納莉颱風來襲時，由於豪雨挾
    帶大量土石傾洩而下，並灌入原告所經營之關仔嶺旅社，造成旅社四間房屋（面
    積約九十五平方公尺）毀損而拆除，業經台南縣稅捐稽征處查證屬實，而予註銷
    該房屋稅籍；且遭受毀損房屋內之傢俱，例如冰箱、電視、冷氣、棉被、沙發、
    寢具及內部之裝潢設備及外部之看板等全毀，原告因而受有(一)清理房屋內外之土
    石（包括搬運）之工資損失(二)房屋毀損而拆除之損害及營業損害；(三)房屋內之傢
    俱，內部裝潢設備及外部之看板等遭受毀損之一切損害，合計參佰貳拾貳萬捌仟
    伍佰零伍元，爰依據國家賠償法第三條第一項規定，請求被告給付參佰貳拾貳萬
    捌仟伍佰零伍元，其中參佰零貳萬捌仟參佰柒拾元自起訴狀繕本送達翌日起，另
    其中新台幣貳拾萬零壹佰柒拾伍元自九十二年九月二十四日書狀送達之翌日起，
    至清償日止，均按週年利率百分之五計算之利息。
二被告則以本件雨水挾帶土石侵襲原告經營之旅社，係因強風、豪雨再加強震所致，
  換言之，本案係因不可抗力之天然災害所造成，非公有公共設施管理或設置有欠缺
  。即使紅葉公園之擋土牆、排水溝在設計、施工上完全無瑕疵，恐亦無法容納二天
  一千多公釐之暴雨量，故本案之損害與公有公共設施欠缺亦難謂有因果關係。且本
  案之損害，被告既已陳明係因納莉颱風加上強震來襲等不可抗力之因素所造成，原
  告卻於起訴狀空言係因紅葉公園排水溝設施及擋土牆之設計錯誤與施工不當，而失
  卻應有之功能所致，並未具體指陳該等工程有何設計錯誤與施工不當之處，並論證
  該等錯誤或不當之處與其損害有何關係。換言之，原告上開損害發生之原因，是否
  肇因於被告設置或管理上開紅葉公園公共設施有所欠缺，而此一設置或管理上之欠
  缺與原告上開之損失之間，有無相當因果關係，應請原告負舉證責任。關於請求財
  產上之損害賠償，應以實際所受損害為限，原告於起訴狀附表所列各項損失，未附
  相關收據、照片等相關證據資料，其真偽難辨。且觀於其附表第１房屋毀損拆除須
  重建部分第２重建費用按每坪新台幣四萬元計算，其係以全新價格計算其被毀損房
  屋，並未依房屋折舊程度而作折價，可以想像，原告所列之其他損失，均有浮編之
  嫌，原告應就損失發生之原因，是否肇因於被告設置或管理上開紅葉公園公共設施
  有所欠缺，而此一設置或管理上之欠缺與原告所列之損失間有無相當因果關係，應
  由原告負舉證責任，且原告所列如附表所示之損失應依物品新舊程度而作折價才屬
  合理等語資為抗辯。
三、原告主張：九十年九月十七日納莉颱風來襲時，由於豪雨挾帶大量土石傾洩而下
    ，並灌入原告所經營之關仔嶺旅社，造成坐落於原告有台南縣白河鎮關仔嶺五之
    二地號土地上未辦保存登記旅社四間房屋（面積約九十五平方公尺）毀損而拆除
    ，業經台南縣稅捐稽征處查證屬實，而予註銷該房屋稅籍，業據原告提出陳情書
    、交通部公路總局第五區養護工程處曾文工務段九十一年七月五日九一五工曾字
    第九一０二二三五號函、土地登記簿謄本一份、台南縣稅捐稽徵處九十年十月十
    六日九十南縣稅財字第００九五二五六五號函及現場照片十二張為證，且為被告
    所不爭，應堪信為真實。查民國九十年九月間十七日單日雨量即高達二八一公厘
    ，佔年平均雨量約３７．２％，當月累積雨量高達一五一０公厘，佔平均雨量約
    ５５％，而台灣地區脆弱山坡地之「臨界降雨量」為３００ｍｍ／ｄａｙ，納莉
    颱風當天之日降雨量，關仔嶺當區高達７４１．５ｍｍ／ｄａｙ，故原告主張九
    十年九月十七日納莉颱風來襲時，豪雨挾帶大量土石傾洩而下，並灌入原告所經
    營之關仔嶺旅社，造成四間房屋毀損等情，符合日常生活經驗法則，可堪採憑。
四、按「公有公共設施，因設置管理有欠缺，致人民生命、身體或財產受損害者，國
    家應負損害賠償責任。」，國家賠償法第三條第一項定有明文。本件原告主張被
    告在紅葉公園施設排水溝及設置擋土牆等公有公共工程，因排水設施及擋土牆之
    設計錯誤與施工不當而失卻應有之功能，以致九十年九月十八日納莉颱風來襲時
    ，由於豪雨挾帶大量土石傾洩而下，並灌入原告所經營之關仔嶺旅社，造成旅社
    四間房屋（面積約九十五平方公尺）毀損而拆除，且遭受毀損房屋內之傢俱及內
    部之裝潢設備及外部之看板等全毀，因而依國家賠償法第三條第一項規定，提起
    本件訴訟等情，被告則否認本件之損害與公有公共設施設置管理有欠缺有相當因
    果關係，並以前揭情詞置辯，參酌前揭國家賠償法第三條第一項之規定，則本件
    所應審究者，厥為（一）被告在紅葉公園施設排水溝及設置擋土牆等公有公共設
    施之設置管理，究有無欠缺；（二）原告所受之損害間與該公有公共設施設置或
    管理欠缺間有無相當因果關係﹖
五、查本件因納莉風災造成土石流崩塌區域位於台南縣東北角關仔嶺觀光區，臨近紅
    葉公園停車場，土石流崩塌現場之上邊坡有七十至五十公分寬，高六十公分之排
    水溝，現場之擋土牆有七十公尺左右，已被土石沖毀，業據本院依職權會同兩造
    及鑑定機關台灣省土木技師公會朱煌林技師履勘現場屬實，製有勘驗筆錄可稽（
    本院九十一年十一月十五日勘驗筆錄），並有由朱煌林及簡嘉宏技師所出具之台
    灣省土木技師公會九十二年二月二十五日九二省土技字第０六五七號函所附之鑑
    定報告可稽。又本件崩塌主要觸發點位於紅葉公園南側聯外道路之上方邊坡，因
    納莉颱風來襲時，發生旋滑，隨後往一七五線道路方向漫流至情人橋止，依據台
    南縣政府提供之資料及航照圖製作年份初步推估，該崩塌區○道路擋土牆與排水
    系統，應於民國八十二年至八十四年間，台南縣政府為提升關仔嶺觀光區景點所
    開發建造，亦有位置示意圖及歷年航空像片基本圖可參（鑑定報告附件四及附件
    八），該崩塌區○道路擋土牆與排水系統，實為被告於八十二年至八十四年間所
    設置開發之公有公共設施，亦可認定。
六、另查納莉颱風侵襲台期間，全省各地有豪大雨，民國九十年九月間十七日單日雨
    量即高達二八一公厘，佔年平均雨量約３７．２％，當月累積雨量高達一五一０
    公厘，佔平均雨量約５５％，而台灣地區脆弱山坡地之「臨界降雨量」為３００
    ｍｍ／ｄａｙ，納莉颱風當天之日降雨量，關仔嶺地區高達７４１．５ｍｍ／ｄ
    ａｙ，已遠超過「臨界降雨量」，有中央氣象局逐日逐時氣象資料及逐年逐月氣
    象資料附於上開鑑定報告可稽，足徵本次土石流災害之誘發因素之一，確因遭受
    暴雨侵襲所致。又查，本件災害發生當日，除納利颱風來襲外，分別發生規模五
    ．０一，震度為五級的地震及規模四．三一，震度為二級的地震，透過邊坡穩定
    分析了解，道路開發後，經加入地震影響，分析結果顯示安全係數約降為０．九
    八左右，本區域邊坡已超出穩定狀態，鑑定單位台灣省土木技師公會亦同此認定
    （上開鑑定報告九頁、十五頁），故被告抗辯強風豪雨加強震為本件損害發生之
    原因等語，應可採憑。
七、復查，本區域地形坡度約為百分之五十五左右，兩側為山脊，略呈山谷地形的因
    素，易形成蝕溝現象造成崩塌。且地質主要以砂質及頁岩互層為主，覆蓋土層主
    要係由土石夾雜破碎岩塊所組成，材料相當不均勻，由於岩層節理風化嚴重，結
    構較為鬆散，整體而言強度不佳，亦有台南縣關仔嶺地區環境地質圖、白河圖幅
    山坡地地質環境基本圖（鑑定報告附件七）可稽，並有崩塌區滑落崖照片四紙（
    鑑定報告附件十編號１～４）可資佐證，此為邊坡坍滑之主要內在因素。是以地
    形及地質條件、豪雨及地震均為造成本件災害之自然因素。
八、惟查，本件造成災害之原因，除上開自然因素外，尚有人為因素，資列舉如下：
    「  (一)開闢道路的影響：水土保持技術規範第八條第二款規定，經過脆弱地質區
    應加強災害防護及穩定措施及第一百七十九條第一款規定，道路選線之原則如下
    ：一、道路選線宜避開於地形陡峻、地質結構不良、活動斷層、順向坡、易崩塌
    滑動或生態敏感等地區，並應顧及完工後之養護。故根據環境地質評估、山崩潛
    感分析及土地利用潛力評估，了解本調查區地質環境敏感，屬山崩潛感性高的地
    帶，宜設定為保護區，盡量避免開發。故道路選址不當，通過脆弱坡地也可能造
    成坍塌，顯見開闢道路，並非只以通行為主要考量，如無充分調查、規劃、設計
    、施工與維護，常引起坍方。
  (二)邊坡保護不足與不當：任何的坡地開發或工程，都可能有上邊坡與下邊坡需要保
    護，保護的方法包括削坡、減坡、排水、檔土、坡趾加重、護坡等，但設計出來
    的措施是否妥當與充足？成品是否合乎要求？然選擇工法的方式通常與投入的經
    費有直接關係，成效亦有差別。從調查成果顯示，若不開發道路，並不表示本區
    域永遠不會崩塌，但道路開發後，卻因相關水土保持措施不足及擋土牆牆身配筋
    不當，而降低了坡面的安全性，造成危害。
  (三)道路超高不足與排水系統維護不周：許多工程規劃、設計與施工良好的排水系統
    ，完工之後不加維護，致使溝內淤積，堆滿汙泥，喪失排水功能。本案道路施工
    時超高不足，無法將道路的雨水依路面坡度匯集到排水溝，且本區排水系統又未
    加維護，造成淤塞，致使雨水漫流，形成新的侵蝕溝，最終又流回崩塌區，造成
    危害。（鑑定報告附件十八：其他相關設施現況照片號１～９）」，亦有上開鑑
    定報告（鑑定報告十九至二十頁）可佐。
九、被告雖就道路開闢一節，抗辯：由該鑑定報告明載本邊坡於道路開發後之安全係
    數仍符合行政院公共工程委員會之護坡工程標準，適足證被告並無道路選址不當
    或對本件公共設施有何管理維護不當之責云云及縱原告證明本公有公共設施或管
    理有欠缺，惟原告損害與公有公共設施設置之欠缺並無相當因果關係云云。惟查
    ：
    （一）本件鑑定報告並未有「本邊坡於道路開發後之安全係數仍符合行政院公共
          工程委員會之護坡工程標準」，有鑑定人九十二年七月三十日函可稽。
    （二）復查，未開發道路前，假設暴雨與地震同時發生，安全係數ｆ．ｓ．大於
          １．１，顯示能在安全範圍，相同情形發生於道路開發後，分析結果則顯
          示安全係數小於１．０，為不穩定狀態，另外，分析常時狀態時，其安全
          係數約為１．４１左右，若地震發生安全係數則降為１．１１左右，本件
          災害發生當日，除颱風來襲外，尚發生規模５．０１震度為五級之地震及
          規模４．３１，震度為二級之地震，經加入地震影響後，分析結果顯示安
          全係數降為０．９８左右，一般當暴雨發生時．水位快速上升，．．．安
          全係數將為０．８以下，安全狀態降低，且有發生邊坡災害之潛在危險（
          鑑定報告十五頁），證人即朱煌林技師亦到院進一步證稱：「本件爭點在
          道路開發以後他們的道路邊坡的穩定是否達到整體安全的要求。評估標準
          有三，一是常時、二是暴雨、三是地震。常時的係數是一點一、暴雨是一
          點二八（正常是一點二）、地震是一點一一。正常是一點五，係數是愈高
          越安全。所以我們以常時的係數模擬暴雨的情形提高安全係數，所以認為
          被告是不安全的」及「在平時（安全係數１．４１）不會造成道路崩塌，
          但不表示（災害發生時）就是符合安全」（本院九十二年七月三十日言詞
          辯論筆錄）等語。另依下列邊坡穩定分析安全係數成果表比較得知，顯見
          本件道路開發後坡面之整體安全並未符合規範要求，F.S=1.41<1.5
          (N.G)有安全顧慮（鑑定人九十二年七月三十日函）。
          ┌───┬──────┬─────────┐
          │地震時│大於一．一  │一．一一          │
          ├───┼──────┼─────────┤
          │暴雨時│大於一．二  │一．二八          │
          ├───┼──────┼─────────┤
          │常  時│大於一．五  │一．四一（Ｎ．Ｇ）│
          ├───┼──────┼─────────┤
          │狀  態│最小安全係數│開發道路後安全係數│
          └───┴──────┴─────────┘
          被告既未能舉證其在常時，就道路通過之本件脆弱坡地充分調查、規劃、
          設計、施工與維護，以防天然災害發生時發生損害，自無法排除規劃與維
          護不當之責，其辯稱：被告並無道路選址不當或對本件公共設施有何管理
          維護不當之責云云及縱原告證明本件公有公共設施或管理有欠缺，惟原告
          損害與公有公共設施設置之欠缺並無相當因果關係云云，自無足採。
十、就邊坡保護不足與不當一節，被告辯稱：「調查報告指出『從調查成果顯示，若
    不開發道路，並不表示本區域永遠不會崩塌，但道路開發後，卻因相關水土保持
    措施不足，及擋土牆牆身配筋不當，而降低了坡面的安全性，造成危害』云云，
    惟遍觀該鑑定報告並未具體指陳被告未為何種水土保措施，已屬無鑑定理由，且
    既然如無開發道路本區亦會崩塌，顯見開發道路與本件損害發生並無相當因果關
    係。」云云，惟查：本件鑑定報告曾指陳：「．．．許多工程規劃、設計與施工
    良好的排水系統，完工之後不加維護，致使溝內淤積，堆滿汙泥，喪失排水功能
    。本案道路施工時超高不足，無法將道路的雨水依路面坡度匯集到排水溝，且本
    區排水系統又未加維護，造成淤塞，致使雨水漫流，形成新的侵蝕溝，最終又流
    回崩塌區，造成危害」（鑑定報告二十頁）等語，業已對本件造成災害之原因係
    被告未善盡水土保持工作一節闡述甚明，且本件鑑定人曾提供書面補充報告以：
    「所謂水土保持措施之主要設置原則如下：
      1.利用完善之排水系統，蒐集地表逕流，依據地形、地勢及土地使用狀況，導
        至滯洪沉砂池，經沉砂調節後排放。
      2.邊坡幾何形狀設計，經計算分析符合安全要求。
      3.邊坡表面以植生綠化，並設置平台溝及吊溝等坡面截水設施，攔截坡面之地
        表逕流，防止坡面沖蝕，保持邊坡穩定。
      其檢討項目包含
      1.排水設施
      2.滯洪設施
      3.沉砂設施
      4.邊坡穩定設施
      5.植生綠化
      簡言之，當整體坡面穩定性不足時，（即邊坡幾何形狀設計，經計算分析不符
      合安全要求。）就可使用包括削坡、減坡、排水、擋土、坡趾加重、護坡等方
      法，若設計施工單位於開發道路當時，就能發現坡面穩定性不足的問題，即能
      考慮採用削坡、減坡、加設平台溝及吊溝等坡面截水設施、或採用預力地錨、
      岩錨、鋼筋混凝土（ＲＣ）幕牆等工法，以輔助原設計之不足，如此必能避免
      本次坡地災害的發生。
      又地質年代計算，通常以百萬年為單位，任何的坡地都可能因地形因子（如坡
      度、地貌、土地使用方式）、地質因子（如地質材料組成、特性與地質構造）
      、水文因子（如氣候、溫度與降雨雨量）、地質作用現象（如侵蝕與瘀積）及
      過去的災害歷史等造成崩塌，但這種狀態是自然現象，亦即在沒開發道路時，
      可能在幾百年或幾百萬年後才發生」（參照鑑定證人九十二年七月三十日函）
      等語，故鑑定報告所謂「從調查成果顯示，若不開發道路，並不表示本區域永
      遠不會崩坍」並不等於被告所辯「無開發道路本區亦會崩塌」，被告抗辯「無
      開發道路本區亦會崩塌」云云，自無足採。
      又本件鑑定人曾親至現場利用精密儀器作混擬土鑽心取樣坍塌區現有擋土牆，
      復經混擬土鑽心試體抗壓試驗，以了解混凝土強度（鑑定報告十五～十六頁）
     ，有照片九紙可稽（鑑定報告附件十四，照片編號１～９），方提出本件抗壓
      強度測試報告，鑑定人朱煌林技師亦到庭證稱：「一般擋土牆的設計我們有分
      圍牆身斷面情事穩定性，本身的強度的設計，斷面形式的採用，因被告未提供
      給我，我是採用公務總局及行政院公共工程委員會的標準」及「．．．開發以
      後安全係數變低，就應該作好之規劃」、「但以當時的方法並不是只有擋土牆
      一項，依本案之情形，被告應再做排樁，可以穩定邊坡。」等語（本院九十二
      年七月三十日言詞辯論筆錄），均已對其據以憑斷之標準作出說明，而作出上
      開鑑定結論，其鑑定結果應屬可採。
    且鑑定報告並建議以下事項：「．．．
    (一)植生造林及水土保持：造林以深根性之林種為主，可增加對地表裸露之保護，
      防止雨滴直接侵蝕地表，減少地表逕流量，將地表水轉入地下水。
    (二)下邊坡擋土牆維護處理：非崩塌地區部份下邊坡擋土牆已產生明顯可見裂縫，
      疑因地面水滲入及基礎平滑所致，應儘速處理，避免造成更大規模之災害。
    (三)除了整治工法之必要性外，建議從事後續之監測工作，安裝傾斜管，依照不同
    的季節或需要量測其邊坡穩定情形，以確保此區域之安全。」（鑑定報告二十～
    二十一頁）等語，上開建議邊坡維護及水土保持事項，實係被告對本區開發後當
    為而未為，實難謂被告無設置管理上之欠缺，被告徒以：「．．．該鑑定報告並
    未具體指陳被告未為何種水土保措施」及「既然如無開發道路本區亦會崩塌，顯
    見開發道路與本件損害發生並無相當因果關係」云云置辯，自無足採。
十一、就是否有「道路超高不足與排水系統維護不週」一節，被告辯稱：「．．．
    ，惟該（鑑定）報告所附照片係西元二零零三年一月即民國九十二年一月份之設
    施照片，並非災害發生時即九十年九月間之設施照片，本鑑定報告逕以九十二年
    一月間之設施照片推斷九十年九月案發時之現場道路、排水溝等設施狀況，應有
    疑義，且該鑑定報告亦未實際分析現場排水溝及道路於九十年一月份之狀況，本
    件鑑定報告指陳道路超高不足及排水系統維護不週之意見，不具鑑定理由，應不
    可採」云云，查本件原告起訴時曾提出災害發生時之照片十二張為證，鑑定人並
    曾要求被告提出本件開發前與開發後之照片以供比對（九十一年十一月五日勘驗
    筆錄），且「鑑定時現場道路、排水溝的情形，雖已離案發當時約一年四個月仍
    足供判斷。其理由如下：
      1.現場未損壞道路原瀝青混凝土（Ａ．Ｃ）路面下陷掏空，接縫處成鋸齒狀，
        若將道路旁雜草清除，Ａ．Ｃ面清楚可見且接縫處亦為鋸齒狀，由路基下陷
        情形與植物的生長狀況，判斷本段路面近年內未與加鋪，與災害發生時相同
        。
      2.下邊坡擋土牆及路面有一明顯裂縫，此種裂縫需長時間方可形成，若道路現
        況與災害發生時不同，自無此裂縫。
      3.現場超高不足，用目視即可判斷。
      4.現場排水系統維護不周，從現場淤塞情況自可判斷，此弊病一；若細觀Ａ．
        Ｃ路面的淤積點，就可發現截水溝未設置於最低點，故汙泥殘留於路面，此
        弊病二；現場有利用混凝土材料鋪設部份較低路面，顯見維護單位並非不知
        此種現象，卻沒有積極處理，此弊病三。
      5.退一萬步想，縱使鑑定時維護單位維護不周，亦不能代表案發時維護不周，
        但此部份僅適用於對截水溝淤塞狀況之搪塞用語，對於截水溝未設置於最低
        點且任由表面水漫流，形成侵蝕溝造成崩坍之事實，仍歷歷可見。」（鑑定
        人九十二年七月三十日函），故被告辯稱：本件鑑定報告所附照片係西元二
        零零三年一月即民國九十二年一月份之設施照片，並非災害發生時即九十年
        九月間之設施照片，本鑑定報告逕以九十二年一月間之設施照片推斷九十年
        九月案發時之現場道路、排水溝等設施狀況，應有疑義云云，自無足採。
十二、被告另辯稱：『鑑定報告所指陳被告設置之擋土牆配筋不當部分，前後矛盾；
      查鑑定報告第十七頁10.6.2「擋土牆分析」，倒數第五行明載：「經依上述檢
      核項目選牆進行穩定性分析結果加以評估，無論長期載重、地震狀況；其擋土
      牆牆面雖無牆面滑動、翻轉穩定及容許支承力等穩定性不足之問題，但因內側
      主筋量不足，故可研判此擋土措施容易受上邊坡土石流撞擊而破壞，無法有效
      減緩土石流沿著坡面宣洩而下的速度」云云，似謂被告設置之擋土牆有缺失，
      惟細觀此鑑定意見係依據該報告後附附件，由台灣省委託土木技師工會委託厚
      生工程顧問有限公司所為之「鋼筋探測報告」備註明載「1本報告僅就探測點
      負責並作詳實分析（含公差值）；供專業技師使用，不得作為訴訟之證據使用
      。」等語，顯然可知本件鋼筋探測報告已不得作為訴訟使用，不具證據能力，
      鑑定報告所載被告設置之擋土牆鋼筋量不足云云，顯屬速斷並無依據』云云。
      惟查：「擋土牆分析設計顏色包含二大部分，第一部份為結構穩定分析，此部
      份為評估斷面型式選擇是否合宜（包含牆面滑動、翻轉穩定、容許支承力分析
      ）。第二部份為牆身配筋設計。換言之，若選擇不恰當斷面型式，縱使配上密
      密麻麻的鋼筋，亦會失敗，同樣的，若選擇斷面型式恰當，但牆身配筋不足，
      亦會失敗。」（鑑定人九十二年七月三十日函），故被告辯稱：鑑定報告所指
      陳被      告設置之擋土牆配筋不當部分，前後矛盾云云，亦無足採。
十三、綜上所述，本件土石流災害之發生，豪雨與地震雖是主要誘因，但仍無法排除
      台南縣政府規劃與維護不當之責，則被告對本件災害發生區排水溝及擋土牆等
      公有公共設施之設置管理有欠缺，應可認定。按公共設施或管理有欠缺，不必
      為損害發生之惟一原因，如與自然事實，如地震、颱風、大雨、洪水等相結合
      而發生損害之結果者，亦具有相當因果關係，而有國家賠償法第三條之適用（
      廖義男著，國家賠償法，七十頁），是以本件被告對本件災害發生區排水溝及
      擋土牆等公有公共設施之設置管理有欠缺與豪雨及地震同為災害發生之原因，
      且該欠缺與原告財產之損害間確有相當因果關係，亦即被告應依國家賠償法第
      三條之規定負國家賠償責任，至為明確。
十四、按國家賠償法第五條規定：「國家損害賠償，除依本法規定外，適用民法規定
      。」，依此，國家損害賠償之範圍，適用民法第二百十六條之結果，包括所受
      損害及所失利益。損害賠償之原則，乃就被害人所受損害加以填補，故雖有加
      害行為，但實際上並未受有損害者，則無損害賠償責任可言（最高法院十九年
      上字第三六三號判例參照）。原告主張其受有如附表所示之損害，惟為被告所
      否認，爰將其請求之項目一一分述如后：
 （一）房屋毀損拆除須重建部分：
    房屋毀損拆除四間面積九十五平方公尺（折合二八、七三七五坪）。
    重建費用按每坪新台幣四六八八０元計算計為一，三四七，二一四元。
    （46,880元*28.7375坪=1,347214元）
１、查原告為系爭房屋之納稅義務人，該房屋因納莉風災拆除屬實，稅籍予以註銷等
    情，業據原告提出稅捐稽處函一紙為證，原告自承上開房屋沒有保存登記，也無
    所有權狀（九十二年四月三十日言詞辯論筆錄）等語，惟查系爭房屋坐落台南縣
    白河鎮關嶺里一鄰二十號，房屋稅籍號碼為00000000000號，有台南
    縣稅稽徵處九十年十月十六日九十南縣稅財字第九００五二五六五號函可稽，原
    納稅義務人為台南縣政府（旅社）於七十二年一月十一日變更台南縣政府（旅社
    ），法定代理人：縣長楊寶發。台南縣政府（旅社）法定代理人：縣長楊寶發七
    十二年二月二十三日買賣移轉登記予訴外人高耀西，訴外人高耀西於七十二年二
    月二十五日買賣移轉予原告，業據原告提出台南縣稅捐稽處七十八年十一月二十
    日七八南縣稅財字第九二一四四號函影本一紙、讓渡書影本二份、七十二年度營
    公字第一四二號公證書、台南縣稅捐稽徵處七十二年契稅繳納通知書、買賣所有
    權移轉契約書各一紙可稽，故原告為系爭房屋之所有人，應可認定。被告抗辯原
    告未證明系爭房屋為其所有或有何其他權利領取損害金云云，自無足採。且該房
    屋因納莉風災毀損嚴重，已無法修復，確須拆除重建，業據證人陳錦山證稱：「
    我是他們（原告）的鄰居。他的房子因為整個山崩塌，連橋的兩邊的欄杆都被山
    壓垮．．．，」及證人高明雄證稱：「房子整個坍方，如果要修理的話費用比重
    蓋要貴．．．」（九十二年十月二十二日言詞辯論筆錄）等語明確。
２、系爭房屋十六公尺、寬五．九～六公尺，面積約九十五平方公尺（折合約二八．
    七三七五坪），且本件災害發生時為民國九十年，故本件鑑定機關台灣省土木技
    師公會建議其重建費用應參考八十九年度「台北市政府國宅處房屋造價編列標準
    」，以每坪四萬六千八百八十元計算（參照鑑定機關所附八十八年至九十二年台
    北市議會核定之國宅每坪單位造價表），有台灣省土木技師公會九十二年六月十
    七日（九二）省土技字第二一八五號函可稽，則系爭房屋之重建費用應為一百三
    十四萬七千二百十四元（計算式為46,880元*28.7375坪=1,347214元）。
    被告雖抗辯台北市政府國宅造表應係一般鋼筋水泥造參酌台北市物價標準計算，
    原告所受損房屋主要結構材料為「輕型角鋼及形鋼」組合，構造類別為「鋼鐵造
    有牆及圓形鋼」組合，構造類別為「鋼鐵造有牆」，參照「台灣省建築物造價標
    準」，每平方公尺單價僅三千五百元云云，惟查被告所據以抗辯之「台灣省建築
    物造價標準」，其八十五年度公布，與本件損害發生時已相距五年之久，其間物
    價迭有波動，恐悖離損害當時之物價水準，自不能再據以作為本件重建費用之計
    算標準，且該「台灣省建築物造價標準」因省府組織精減（八十八年七月）後之
    一年（八十九年七月）停止適用，被告竟抗辯應爰引該過時且經停止適用之標準
    作為本件系爭房屋重建費用之計算標準，自無足採。
    又本件鑑定機關建議採行作為重建費用計算標準之「台北市政府國宅處房屋造價
    編列標準」，固為台北市議會通過之台北市國宅造價標準，惟查房屋之成本最主
    要之部分在土地，而台北市與台灣省之土地價格容有差異，本件重建費用估算，
    主要係以工資及建築材料為主，要與土地價格無關，就工資及建築材料之價格而
    言，台灣省（包含台南縣）與台北市差異不大，又不論台灣省或台南縣市均無上
    開國宅造價準，業據本院書記官電詢台南縣、市政府國宅局在案，有本院九十二
    年十月十四日民事事件審理單附記可稽，故原告主張參考八十九年度「台北市政
    府國宅處房屋造價編列標準」，以每坪四萬六千八百八十元計算，則系爭房屋之
    重建費用應為一百三十四萬七千二百十四元（計算式為46,880元*28.7375坪
    =1,347214元），尚符合損害當時之物價水準，應可採憑。
３、按不法毀損他人之物者，應向被害人賠償其物因毀損所減少之價額，民法第一百
    九十六條定有明文。惟系爭房屋於日據時代建築完成，業據原告陳明在卷（九十
    二年十月二十二日言詞辯論筆錄），系爭房屋建造至七十八年間，已歷時六十五
    年，有台南縣稅捐稽徵處七十八年十一月二十日七八南縣稅財字第九二一四四號
    函可稽，則至九十年九月納莉風災損害發生時，系爭房屋已歷時七十七年。查原
    告所主張上開房屋之重建費用一百三十四萬七千二百十四元，均屬新品，尚應扣
    除折舊費用。且系爭房屋為木造，亦有前開台南縣稅捐稽徵處七十八年十一月二
    十日七八南縣稅財字第九二一四四號函可考，故兩造主張其為鋼筋水泥造云云，
    亦無足採。依八十七年十二月三十日行政院台（八七）台財字第五二０五三號函
    及八十七年五月十四日行政院台（八七）會授二字第０三四五四號函，分別核定
    之固定資產耐用年數表，及財物標準分類最低使用年限表所列之耐用年數，系爭
    木造房屋其耐用年數為十五年，本件損害發生時，系爭房屋已逾耐用年數，則系
    爭房屋之折舊僅計算其殘值，即以該「物品之價值」除以耐用年數加一，即為殘
    值。以此準計算，系爭房屋之殘值為八萬四千二百零一元【計算式為1,347,214
    ÷(15+1)=84201】（元以下四拾五入），是以原告主張其房屋受損，重建所需之
    費用八萬四千二百零一元部分為有理由，應予准許，逾此部分之請求為無理由，
    不應准許。
（二）原告復主張因土石流支出清除泥土工資共十六萬二千元，並提出施銀和（三萬
      六千元）、謝炎煌（一萬八千元）、謝銘生（三萬八千元）及高明雄（七萬元
      ）之收據四紙為證，並據證人施銀和、謝炎煌、謝銘生、高明雄等人結證屬實
      （本院九十二年十月二十二日及十一月十九日言詞辯論錄），故原告此部分之
      主張應可採憑，被告空言否認上開收據四紙為真正，自無足採。
（三）原告主張傢俱毀損部分：
  衣櫥：４個（每間一個共有四間）二四，０００元。
    （6,000元*4=24,000元）
  彈簧床：８床（每間二床，共有四間）每床二０，０００元。
    棉被：８床（共有四間，每間二床）每床四００元
    彈簧床連棉被，合計一六一，六００元。
    （20,400元*8=161,000元）
  化粧台：４座（個一座，共有四間）計二四，０００元。
    （6,000元*4=24,000元）
  沙發：８個（每間二組，共有四間）計四０，０００元。
    （6,000元*2*4=40,000元）
  裝璜：（共有四間）計八０，０００元。
    （20,000元*4=80,000元）
  照明設備：（共有四間）計四０，０００元。
    （10,000元*4=40,000元）
  冰箱：（每間一個，共有四間）計四０，０００元。
    （10,000元*4=40,000元）
  電視：五台（ＨＫ00000000號統一發票乙紙）共二八，０００元。
    （5,600元*5=28,000元）
  冷氣機：壹台（ＦＮ00000000號統一發票乙紙）共三四，八七０元。
    （34,870元*1=34,870元）
3.關仔嶺旅社看板（電動）：計八０，０００元。
4.關仔嶺旅社前面刻有「緣」字石頭連石台計一００，０００元。
5.觀賞用樹木（樹齡約有七十年）計一００，０００元。
其中除電視機五台（二萬八千元）及冷氣機一台（三萬四千八百七十元）部分，業據
原告提出與所主張金額相同統一發票各一紙為證，並據證人陳顯豐證稱：「（起訴狀
所附兩張發票是否是你開的﹖）這是我的名字，我是九十年一月離職，是大同公司的
張金昌用我的名字開的，．．．原告旅社裡面的電器是跟我買的．．．」（本院九十
二年十月二十二日言詞辯論筆錄）及證人張金倉證稱：「（起訴狀所附兩張發票是否
你開的﹖）是我們公司會計開的，確實是開給原告的，他們旅社有跟我們購買發票金
額的電器。我和技術員曾經去（原告）旅社裝置．．．。」（本院九十二年十一月十
九日言詞辯論筆錄）等語明確可堪採憑外，其餘部分之損害，原告並無法提出證據，
以資證明，並無足採。依八十七年十二月三十日行政院台（八七）台財字第五二０五
三號函及八十七年五月十四日行政院台（八七）會授二字第０三四五四號函，分別核
定之固定資產耐用年數表，及財物標準分類最低使用年限表所列之耐用年數以觀，電
視機之耐用年數為六年、冷氣機之耐用年數為五年，上開電視機及冷氣機分別係九十
年八月間及九十年四月間所購買，至損害發生時，均未逾耐用年數，其折舊之計算為
「物品之價值」除以「耐用年數」乘以「已使用年數」，以此標準計算，上開電視機
扣除折舊以後之價值為二萬七千六百十一元，其計算式為【28000-(28000÷6x
1/12)=27611】（元以下四捨五入）。上開冷氣機扣除折舊以後之價值為【
34870-(34870÷5x5 /12)=31964】（元以下四捨五入）。  是以原告主張被告應賠償
家具毀損部分之損失其中五萬九千五百七十五元，應予准許，逾此部分之請求，於法
無據，不應准許。
（四）營業損失
原告主張其營業損失為佰貳拾貳萬捌仟伍佰零伍元，理由如下
九十一年二月十日（假日）：
    住宿：（每間二千五百元，共有四間），計一０，０００元。
    休息洗溫泉：（一間一，０００元，共四間），計四０００元。
    以上兩項合計：一四，０００元。
  九十一年二月十一日（除夕）起至二月十六日（農曆年一月初五）止，計六日：
    (一)住宿：（共四間，每間一日夜三，六００元）計八六，四００元。
      （3,600元*4*6=86,400元）
    (二)休息洗溫泉：（每間二，０００元，共四間）計四八，０００元。
      (2,000元*4*6=48,000元）
  九十一年二月十七日起至九十一年七月三十一日止，計十個月，每月星期日有四
    日：
    (一)住宿：一間一日夜二，五００元，四間共一０，０００元，四日夜，計四０，
      ０００元。
      （2,500元*4*4=40,000元）
    (二)休息洗溫泉：每間一千元，四間共四，０００元，四日計一，六０００元。
      （1,000元*4*4=16,000元）
    (三)以上兩項住宿及休息，計十個月為：五六０，０００元。
      〔（40,000元+16,000元)*10+560,000元〕
  九十一年二月十七日起至九十一年七月三十一日止，計十個月，除週日外之其餘
    日子二十六日平均住房率百分之五十，每日住宿費二，０００元，計為二六０，
    ０００元。
    〔（2,000元*（26*0.5）*10個月=260,000元〕
    惟查，原告此部分主張為被告所否認，原告復無法就此部分舉證以實其說，其主
    張被告應給付營業損失佰貳拾貳萬捌仟伍佰零伍元云云，自無可採。
十三、綜上所述，原告可得請求損害賠償之金額為房屋重建費用八萬四千二百零一元
      ，家具毀損部分之損失五萬九千五百七十五元，清除泥土工資共十六萬二千元
      ，共計二十七萬五千七百七十六元。從而，原告依國家賠償法第三條之規定，
      起訴請求被告給付二十七萬五千七百七十六元及自起訴狀繕本送達翌日即九十
      一年九月十一日起至清償日止按年息百分之五計算之利息，為有理由，應予准
      許，逾此部分之請求為無理由，不應准許。
十四、末按「攻擊或防禦方法，除別有規定外，應依訴訟進行之程度，於言詞辯論終
      結前適當時期提出之。當事人意圖延滯訴訟，或因重大過失，逾時始行提出攻
      擊或防禦方法，有礙訴訟之終結者，法院得駁回之。」民事訴訟法第一百九十
      六條第一、二項分別定有明文。被告至九十二年九月二十四日言詞辯論期日始
      提出台灣省土木技師工會鑑定報告認為本件擋土牆內側主筋不足部分，提出由
      國立成功大學教授倪勝火署名與被告代理人親自現場會勘紀錄，作為「擋土牆
      實際量測結果並無不符」之攻擊防禦方法，該項履勘不僅未經本院及對造（即
      原告）參與，且對於該鑑定定報告內容之細節，被告又無法偕同國立成功大學
      教授倪勝火到庭說明（本院九十二年十一月十九日言詞辯論筆錄），則該鑑定
      報告是否可採，已不無可疑。復查，本件委託台灣省土木技師公會朱煌林及簡
      嘉宏技技師製作之鑑定報告，業於九十二年三月十八日當庭送交被告代理人收
      受，有當日言詞辯論筆錄可稽，其後歷時半年餘及多次言詞辯論期日，其中甚
      或曾通知鑑定人朱煌林技師到庭說明（九十二年七月三十日言詞辯論筆錄），
      被告均未提出該項攻擊防禦方法，竟遲至九十二年九月二十四日言詞辯論期日
      驟然提出，其逾時始行提出攻擊或防禦方法，有礙訴訟之終結，被告顯有重大
      過失，應可認定，故本院爰依前述民事訴訟法第一百九十六條之規定駁回該項
      攻擊防禦方法，附此敘明。
十五、兩造其餘主張及所提證據與本院上開論斷無涉或無違，不予贅述。
十六、兩造陳明願供擔保，聲請宣告假執行或免為假執行，經核原告勝訴部分，合於
      法律規定，爰分別酌定相當之擔保金額宣告之；原告其餘假執行之聲請，因訴
      之駁回而失所依據，不予准許。
十七、結論：原告之訴一部有理由，一部無理由，並依民事訴訟法第七十九條但書、
      第三百九十條第二項、第三百九十二條，判決如主文。
中      華      民      國    九十二    年      十二      月    三    日
                                臺灣臺南地方法院民事第四庭
~B法      官  孫玉文
右為正本係照原本作成
如對本判決上訴，須於判決送達後廿日內向本院提出上訴狀
中      華      民      國    九十二    年      十二      月    四    日
~B法院書記官  陳淑貞
附表：
1.房屋毀損拆除須重建部分：
  房屋毀損拆除４間面積九十五平方公尺（折合二八、七三七五坪）。
  重建費用按每坪新台幣四六八八０元計算計為一，三四七，二一四元。
    （46,880元*28.7375坪=1,347,214元）
  因土石流上間房屋四間被掩埋之除泥土工資共一六二，０００元。
    （36,000元+18,000元+38,000元+70,000元=162,000元）
2.傢俱毀損部分：
  衣櫥：４個（每間一個共有四間）二四，０００元。
    （6,000元*4=24,000元）
  彈璜床：８床（每間二床，共有四間）每床二０，０００元。
    棉被：８床（共有四間，每間二床）每床四００元
    彈璜床連綿被，合計一六一，六００元。
    （20,400元*8=161,000元）
  化裝台：４座（個一座，共有四間）計二四，０００元。
    （6,000元*4=24,000元）
  沙發：８個（每間二組，共有四間）計四０，０００元。
    （6,000元*2*4=40,000元）
  裝璜：（共有四間）計八０，０００元。
    （20,000元*4=80,000元）
  照明設備：（共有四間）計四０，０００元。
    （10,000元*4=40,000元）
  冰箱：（每間一個，共有四間）計四０，０００元。
    （10,000元*4=40,000元）
  電視：五台（ＨＫ00000000號統一發票乙紙）共二八，０００元。
    （5,600元*5=28,000元）
  冷氣機：壹台（ＦＮ00000000號統一發票乙紙）共三四，八七０元。
    （34,870元*1=34,870元）
3.關仔嶺旅社看板（電動）：計八０，０００元。
4.關仔嶺旅社前面刻有「緣」字石頭連石台計一００，０００元。
5.觀賞用樹木（樹齡約有七十年）計一００，０００元。
6.營業損失：
  九十一年二月十日（假日）：
    住宿：（每間二千五百元，共有四間），計一０，０００元。
    休息洗溫泉：（一間一，０００元，共四間），計四０００元。
    以上兩項合計：一四，０００元。
  九十一年二月十一日（除夕）起至二月十六日（農曆年一月初五）止，計六日：
    (一)住宿：（共四間，每間一日夜三，六００元）計八六，四００元。
      （3,600元*4*6=86,400元）
    (二)休息洗溫泉：（每間二，０００元，共四間）計四八，０００元。
      ＊2,000元*4*6=48,000元）
  九十一年二月十七日起至九十一年七月三十一日止，計十個月，每月星期日有四
    日：
    (一)住宿：一間一日夜二，五００元，四間共一０，０００元，四日夜，計四０，
      ０００元。
      （2,500元*4*4=40,000元）
    (二)休息洗溫泉：每間一千元，四間共四，０００元，四日計一，六０００元。
      （1,000元*4*4=16,000元）
    (三)以上兩項住宿及休息，計十個月為：五六０，０００元。
      〔（40,000元+16,000元)*10+560,000元〕
  九十一年二月十七日起至九十一年七月三十一日止，計十個月，除週日外之其餘
    日子二十六日平均住房率百分之五十，每日住宿費二，０００元，計為二六０，
    ０００元。
    〔（2,000元*（26*0.5）*10個月=260,000元〕
以上合計新台幣佰貳拾貳萬捌仟伍佰零伍元。


司法院資訊處製作；財團法人民間司法改革基金會備份。
